【裁判字號】    97,消債抗,185
【裁判日期】    980212
【裁判案由】    更生事件
【裁判全文】
臺灣臺北地方法院民事裁定           97年度消債抗字第185號
抗  告  人  甲○○
代  理  人  黃仕翰律師
上列抗告人因消費者債務清理事件聲請更生，對於中華民國97
年11月5日本院97年度消債更字第1050號裁定提起抗告，本院裁
定如下：
    主  文
抗告駁回。
抗告程序費用新臺幣壹仟元由抗告人負擔。
    理  由
一、「按聲請更生或清算不合程式或不備其他要件者，法院應以
    裁定駁回之，但其情形可以補正者，法院應定期間先命補正
    」；「債務人與金融機構協商成立者，不得聲請更生或清算
    。但因不可歸責於己之事由，致履行顯有重大困難者，不在
    此限」；「本條例施行前，債務人依金融主管機關協調成立
    之中華民國銀行公會會員辦理消費金融案件無擔保債務協商
    機制與金融機構成立之協商，準用前項之規定」，消費者債
    務清理條例（下稱消債條例）第8條、第151條第5項、第6項
    分別定有明文。準此，債務人如於消債條例施行前，已利用
    金融主管機關協調成立之中華民國銀行公會會員辦理消費金
    融案件無擔保債務協商機制，與金融機構成立協商，即須依
    約清償債務，僅於其後發生情事變更，在清償期間收入或收
    益不如預期，致該方案履行困難甚或履行不能，且因不可歸
    責於己之事由所致，始能聲請更生或清算，至如認該協商方
    案履行有其他不適當情形，即應再循協商途徑謀求解決，不
    得逕依消債條例聲請更生，蓋該債務清償方案係經債務人行
    使程序選擇權而與債權人締結之債務清理契約，其即應受該
    契約之拘束，且消債條例更生之規範目的，係在維持債務人
    基本生活之情況下，於債務人之能力範圍內盡力清償債務，
    非謂債務人得任意利用債務清理程序減輕債務，因此，為避
    免債務人針對已成立之協商方案任意毀諾，濫用更生或清算
    之債務清理程序，須債務人於協商成立後因不可歸責於己之
    事由，致其無法履行原定清償方案，始例外得依消債條例聲
    請更生或清算。
二、本件抗告意旨略以：抗告人於民國95年3月間原欲將其名下
    房屋出賣予友人用以清償債務，並已完成過戶，該友人卻因
    故未買，遂於同年5月間，再將該屋移轉至抗告人名下，抗
    告人並未因此取得任何價金；嗣於96年間，為塗銷該名友人
    向中國信託申辦貸款之借款人名義，抗告人又將前開房屋過
    戶予抗告人之弟媳，欲藉此向銀行申辦貸款以清償貸款，抗
    告人亦未因此取得任何交易所得。然國稅局未查上情，竟認
    抗告人於前開2筆交易中皆有獲得價金，並分別列入抗告人
    95、96年度所得中，是抗告人95、96年度之所得扣除前開2
    筆所得後應僅有37萬3900元、37萬9689元，原審未審酌此節
    ，認事顯有違誤。又抗告人雖曾參與95年間協商程序，然僅
    限無擔保債務，並未包含有擔保債務，致抗告人無法將房屋
    貸款納入協商程序，屬非可歸責於抗告人之事由，且協商條
    件對抗告人過於嚴苛，爰提起抗告，請求廢棄原裁定，並准
    予抗告人開始更生程序等語。
三、經查：
（一）聲請人於消債條例施行前之95年7月間，曾就其積欠各金
      融機構之無擔保債務，利用金融主管機關協調成立之中華
      民國銀行公會會員辦理消費金融案件無擔保債務協商機制
      ，與各債權銀行成立協商，約定自95年7月起，按年息零
      利率分120期，以每月3萬4007元依各債權銀行債權金額比
      例清償債務，有協議書在卷可稽（見原審卷第9至11頁）
      ，堪可認定。
（二）依抗告人於原審所提出之財政部臺灣省北區國稅局95、96
      年度綜合所得稅各類所得資料清單，抗告人於95、96年度
      之所得總額分別為50萬7275元、54萬4061元，每月平均收
      入分別為4萬2273元及4萬5338元，有抗告人於原審提出之
      財政部臺灣省北區國稅局95、96年度綜合所得稅各類所得
      資料清單資料在卷可稽（見原審卷第26、27頁），抗告人
      協商成立之後之收入狀況不但未減少，每月收入反增加約
      3000餘元，是並無發生協商之後情事變更致不能清償之情
      事。抗告人雖主張其於名下房屋移轉所有權之過程中，並
      未獲得任何價金，國稅局未予詳查，即認定抗告人於95、
      96年度分別另有所得13萬3375元及16萬4372元，應予扣除
      云云。然依抗告人所提出之臺北市中山地政事務所民眾閱
      覽異動索引，尚不足以證明抗告人並未於交易過程中取得
      價金，而係國稅局認定錯誤，且抗告人迄今未提出其他證
      據以實其說，是其主張尚未可取。
（三）抗告人另主張其雖於95年間參與債務協商程序，惟僅限無
      擔保債務，並未包含擔保債務，致抗告人無法將房屋貸款
      納入協商程序，屬非可歸責於抗告人之事由，且協商條件
      過於嚴苛云云。惟查，抗告人之房屋貸款於協商前即已存
      在，雖抗告人未將之納入協商程序中，但應為協商當時可
      得預見，難認係協商成立後所發生之不可歸責於己之事由
      。又抗告人前於95年7月間與最大債權銀行成立協商時，
      本應據實衡量其資力是否足以履行協商內容，倘其無資力
      履行理應不會簽下協議書，縱使上開協商條件對抗告人而
      言著實嚴苛，或抗告人確有入不敷出之情形，惟此等事由
      亦係協商當時可得預見。是抗告人之主張核與「不可歸責
      於己之事由致履行顯有重大困難」之要件不符。
四、綜上所述，抗告人於協商成立後，難認有何不可歸責於己之
    事由，致不能繼續履行原協商條件或履行顯有重大困難，其
    聲請更生與前開規定不符，自應予駁回，從而，原裁定駁回
    抗告人更生之聲請，核無違誤，抗告意旨猶執前詞，指摘原
    裁定不當，求予廢棄另為裁定，為無理由，應予駁回。
五、據上論結，本件抗告為無理由，爰依消費者債務清理條例第
    11條第2項、第15條，民事訴訟法第495條之1第1項、第449
    條第1項、第95條、第78條，裁定如主文。
中    華    民    國    98    年    2    月    12     日
                  民事第三庭  審判長法  官  丁蓓蓓
                                    法  官  周玉琦
                                    法  官  孫正華
以上正本係照原本作成。
本裁定不得再抗告
中    華    民    國    98    年    2     月    12    日
                                    書記官  林秀娥


司法院資訊處製作；財團法人民間司法改革基金會備份。
